---
title: "Hemuppgift 2"
author: "Josefine Sandell och Mikael Trulsson"
date: "`r Sys.Date()`"
output: word_document
---

```{r setup, include=FALSE}
knitr::opts_chunk$set(echo = TRUE)

library(TSA)
```

# 

```{r }
# AR(1)

phi <- 0.6

theta <- -0.6

set.seed(1)
AR_100 <- arima.sim(model=list(ar=phi), n = 100)

set.seed(2)
AR_200 <- arima.sim(model=list(ar=phi), n = 200)

set.seed(3)
AR_1000 <- arima.sim(model=list(ar=phi), n = 1000)

set.seed(4)
MA_100<- arima.sim(model=list(ma=theta), n = 100)

set.seed(5)
MA_200<- arima.sim(model=list(ma=theta), n = 200)

set.seed(6)
MA_1000<- arima.sim(model=list(ma=theta), n = 1000)

set.seed(7)
ARMA_100 <- arima.sim(model=list(ar = phi, ma = theta), n = 100)

set.seed(8)
ARMA_200 <- arima.sim(model=list(ar = phi, ma = theta), n = 200)

set.seed(9)
ARMA_1000 <- arima.sim(model=list(ar = phi, ma = theta), n = 1000)
```

Vi valde ett phi-värde på 0.6 för våra AR(1) modeller, samt ett värde på theta på -0.6 för vår MA(1) modell. Vår ARMA(1,1) modell hade ett phi-värde på 0.6 och theta-värde på -0.6. 


```{r AR}


plot(pacf(AR_100, plot = FALSE), xlab = "Lag", ylab = "Skattade PACF", main = "Skattade PACF för AR(1) med phi = 0.6, n = 100")

plot(pacf(AR_200, plot = FALSE), xlab = "Lag", ylab = "Skattade PACF", main = "Skattade PACF för AR(1) med phi = 0.6, n = 200")

plot(pacf(AR_1000, plot = FALSE), xlab = "Lag", ylab = "Skattade PACF", main = "Skattade PACF för AR(1) med phi = 0.6, n = 1000")
```

Vi gör en visuell bedömning av samplade ACF:erna och PACF:erna för de olika längderna på tidsserierna för AR(1)-processen. 

ACF:erna (visas ej) hade en exponentiellt avklingande struktur vilket leder oss till att misstänka en AR(p)-process bakom tidsserierna.

I plottarna ser vi en tydligt cutoff efter tidslagg 1 vilket leder oss till slutsatsen att den skattade modellordningen är p = 1 i alla tidsserierna.

Däremot ser vi en skillnad när längden på tidsserierna blir större. Variansen blir mindre och mindre när n blir större, vilket leder till att konfidensintervallen krymper. I våra simuleringar ser vi att $r_k$ värdena stabiliserar kring 0 när längden blir större.

Vi skattar en modellordning på AR(1) för alla tidsserier ovan.

```{r MA}


plot(acf(MA_100, plot = FALSE), xlab = "Lag", ylab = "Skattade ACF", main = "Skattade ACF för MA(1) med theta = 0.6, n = 100") # enligt bokens konventioner om  tecknet före theta: -theta blir theta 

plot(acf(MA_200, plot = FALSE), xlab = "Lag", ylab = "Skattade ACF", main = "Skattade ACF för MA(1) med theta = 0.6, n = 200")

plot(acf(MA_1000, plot = FALSE), xlab = "Lag", ylab = "Skattade ACF", main = "Skattade ACF för MA(1) med theta = -0.6, n = 1000")
```
Vår samplade PACF:er (visas ej) för dessa tidsserier visade en exponentiellt avtagande struktur, vilket tyder på att tidsserierna har en MA(q) struktur (vilket vi vet). 

I en teoretisk MA(1) modell bör autokorrelationen vid tidslagg k > ordningen q vara 0. I vår simulering finns det värden på $r_k$ i samplade autokorrelationsfunktionen som överstiger konfidensbandet. Detta beror nog på slump men det kan vara lämpligt att göra ett hypotestest vid exempelvis q = 4 i första tidsserien för att avgöra modellordningen. Men vi väljer att skatta modellordningen som MA(1) för alla tidsserier utefter vår visuella tolkning av ACF:erna. Cut-offen är tydliga efter tidslagg k = 1 och därför anser vi MA(1) som en lämplig modellordning.

Här ser vi också effekten av längre tidsserier. När tidsserien blir längre så stabiliseras $r_k$ kring 0. Vi kommer närmare den teoretiska ACF:en ju större längd vi har på tidsserie.


```{r ARMA}

eacf(ARMA_100)

eacf(ARMA_200)

eacf(ARMA_1000)

```

Samplade EACF:erna kan tolkas genom att hitta "triangeln" med nollor och identifiera en mängd kandidater på p,q ordningar vid triangelns vänster-övre hörn. 

I första tidsserien utpekas en mängd lämpliga kandidater på modellordningar: ARMA(0,0), ARMA (0,1), och ARMA(1,1). Vi vet så klart att ARMA(1,1) är den "korrekta" modellordningen, men EACF:en tyder på att modellen kan lika väl bestå helt av vitt brus som i en ARMA(0,0) modell.

I andra tidsserien med längden n = 200 får vi kandidaterna ARMA(0,2), ARMA (0,3), och ARMA (1,3). ARMA(1,1) ingår inte i mängden här, vilket kan bero på slump.

I den tredje tidsserien med n = 1000 får vi kandidatmängden ARMA(0,0), ARMA (0,1), och ARMA(1,1), vilket är samma mängd som i första tidsserien. Vi ser också att triangeln är tydligare.

Längden på serien spelar roll här också. Större n medför mindre varians vilket gör att triangeln blir tydligare. Detta ser vi när vi jämför EACF:en för tidsserien med n = 100 mot tidsserien med n = 1000. 


```{r AR parameterskattning}

n <- c(100, 200, 1000)


MK_AR_100 <- arima(AR_100, order = c(1,0,0), method = "CSS")

ML_AR_100 <- arima(AR_100, order = c(1,0,0), method = "ML")

MK_AR_200 <- arima(AR_200, order = c(1,0,0), method = "CSS")

ML_AR_200 <- arima(AR_200, order = c(1,0,0), method = "ML")

MK_AR_1000 <- arima(AR_1000, order = c(1,0,0), method = "CSS")

ML_AR_1000 <- arima(AR_200, order = c(1,0,0), method = "ML")

data.frame("Längd" = n, "MK-Skattning" = c(MK_AR_100$coef[1], MK_AR_200$coef[1], MK_AR_1000$coef[1]), "ML-Skattning" = c(ML_AR_100$coef[1], ML_AR_200$coef[1], ML_AR_1000$coef[1]))



```

```{r MA parameterskattning}


MK_MA_100 <- arima(MA_100, order = c(0,0,1), method = "CSS")

ML_MA_100 <- arima(MA_100, order = c(0,0,1), method = "ML")

MK_MA_200 <- arima(MA_200, order = c(0,0,1), method = "CSS")

ML_MA_200 <- arima(MA_200, order = c(0,0,1), method = "ML")

MK_MA_1000 <- arima(MA_1000, order = c(0,0,1), method = "CSS")

ML_MA_1000 <- arima(MA_200, order = c(0,0,1), method = "ML")

data.frame("Längd" = n, "MK-Skattning" = c(MK_MA_100$coef[1], MK_MA_200$coef[1], MK_MA_1000$coef[1]), "ML-Skattning" = c(ML_MA_100$coef[1], ML_MA_200$coef[1], ML_MA_1000$coef[1]))

```

