---
title: "Hemuppgift 1"
author: "Josefine Sandell och Mikael Trulsson"
date: "`r Sys.Date()`"
output:
  pdf_document: default
  word_document: default
---

```{r setup, include=FALSE}
knitr::opts_chunk$set(echo = TRUE)
library(TSA)
library(tidyverse)
```

# Introduktion


```{r intro}

data(co2)
data(lynx)
data(flow)
data(wages)


 # undersöker datamaterialet 

bokstaver <- substr(month.abb, 1, 1)

plot(co2)
points(y = co2, x = time(co2),
       pch = bokstaver[cycle(co2)], cex = 0.7, col = "darkseagreen4")



```

börja med c02
plot data, undersöka hur datan ser ut

Vi ser direkt en positiv linjär trend, men anar också en säsongsmässig trend. Därför märker vi ut månadarna i plotten.

Nästa steg är att bygga modellen.

```{r}

# nästa steg, testa linjär modell

modell_co2 <- lm(co2 ~ time(co2))

summary(modell_co2)

plot(modell_co2)



```
Residualanalysen tyder på att normalitet/linjäritetsantagandet inte uppfylls. Därför vill vi kombinera den linjära trendmodellen med en till modell. Vi väljer att testa en säsongsmodell på grund av


```{r}

manad <- cycle(co2)

modell2 <- lm(co2 ~ manad -1) # -1 removes the intercept term
summary(modell2)

plot(modell2)

```


Vi dsfjkdfsjklfds *utveckla*

```{r}

manad <- cycle(co2)

cycle(co2)

modell3 <- lm(co2 ~ time(co2) + (manad - 1))

summary(modell3)

plot(modell3)


```
Kombinationen av en linjär trendmodell plus en cyklisk modell ger oss en starkare modell med en hög förklaringsgrad. 

* tolka residualerna *




# Trendanalys


```{r wages}



plot(wages)



plot(wages)
points(y = wages, x = time(wages), pch = bokstaver[cycle(wages)], cex = 0.7)




```

Vid första anblick verkar trenden vara positivt linjär, där lönen går upp i tiden. Punkterna tyder dock på att timlönerna avtagar under sommaren och ökar efter semestern. Därför tycker vi att det kan finnas en cyklisk/säsongsmässig komponent till trenden tillsammans med den linjära trenden.

```{r}

modell_wages_1 <- lm(wages ~time(wages))
summary(modell_wages_1)
plot(modell_wages_1)

```
Modellen har hög förklaringsgrad, men residualplottarna tyder på flera problem. Resaidual vs fitted plotten visar en kurva bland residualerna, vilket kan tyda på icke-linjäritet samt heteroskedasticitet. Scale-location visar också att homoskedasticitet-antagandet ej uppfylls.

Därför vill vi testa anpassa en ny modell som tar hänsyn till eventuella säsongstrender.

```{r}

manad_wage <- cycle(wages)

modell_wage_2 <- lm(wages ~ manad_wage -1)

summary(modell_wage_2)

plot(modell_wage_2)



```

Säsongstrendsmodellen ser inte heller perfekt ut. Den fångar att det finns en månadseffekt på lönerna, men den fångar inte hur lönerna ökar med tiden. Vi testar att kombinera båda trenderna i en ny modell.


```{r}

modell_wages_3 <- lm(wages ~ time(wages) + manad_wage -1)
summary(modell_wages_3)
plot(modell_wages_3)

# bygga residualplot enligt sida 44

plot(y=rstudent(modell_wages_3), x=as.vector(fitted(modell_wages_3)),
     xlab = "Fitted Trend Values",
     ylab = "Standardized Residuals", type ="n")
points(y=rstudent(modell_wages_3), x=as.vector(fitted(modell_wages_3)),
       pch=bokstaver[cycle(wages)], cex = 0.7, col = "darkseagreen4")

```

I figuren ovan framgår den kombinerade säsongs- och linjär trendmodell. Denna modell har högsta förklaringsgrad av alla tre och dess residualplottar uppfyller linjäritetsantagandet samt homoskedasticitetsantagandet. Vi har även inkluderat en extra residuals vs fitted plot där även månaderna framgår. Denna visar tydligt att det finns ett säsongsmönster som tas i beaktning vid modellbygget.

# Simulering av ARMA(p,q)-processer

## AR(1) - MA(1) processer

```{r}

set.seed(900)

# ar(1) process

phi_pos <- c(0.6)
phi_neg <- -c(0.6)

y_pos <- arima.sim(model=list(ar=phi_pos), n = 300)
plot(y_pos, type="h", xlab="Tid", ylab="Y", 
     main="Realiseringar för phi = 0.6")
y_neg <- arima.sim(model=list(ar=phi_neg), n = 300)
plot(y_neg, type="h", xlab="Tid", ylab="Y", 
     main="Realiseringar för phi = -0.6")

plot(acf(y_pos, plot = FALSE), xlab = "Lag", ylab = "Skattade ACF", main = "Skattade ACF för AR(1) med phi = 0.6") #skattning av acf 
plot(acf(y_neg, plot = FALSE), xlab = "Lag", ylab = "Skattade ACF", main = "Skattade ACF för AR(1) med phi = -0.6")


teoretisk_acf_pos <- ARMAacf(ar = phi_pos, lag.max=22) #teoretisk acf

plot(teoretisk_acf_pos, type="h", xlab="Lag", ylab="ACF", 
     main="Teoretisk ACF för AR(1) med phi=0.6")

teoretisk_acf_neg <- ARMAacf(ar = phi_neg, lag.max = 22) #teoretisk pacf

plot(teoretisk_acf_neg, type="h", xlab="Lag", ylab="ACF", 
     main="Teoretisk ACF för AR(1) med phi=-0.6")




```
Vi kan inte tyda några skillnader mellan de olika koefficienternas phi = 0.6 och phi = -0.6 inverkan på realiseringarna.

Den skattade autokorrelationsfunktionen (ACF) avtagar snabbare i vår simulation än den teoretiska ACF:en. Detta gäller både det positiva (psi = 0.6) och det negativa (phi = -0.6) fallen. Det första tre laggen följer den teoretiska mönstret hyfsat väl om än snabbare, sedan avtar den.

När phi = -0.6 så byter laggen tecken i både den teoretiska och den skattade autokorrelationsfunktionen. Detta beror på att den multiplicerar med en negativ koefficient. 



```{r}
# motsvarande analys MA-process

set.seed(901)


theta_pos <- c(0.6)
theta_neg <- -c(0.6)


y_pos_ma <- arima.sim(model=list(ma=theta_pos), n = 300)
plot(y_pos_ma, type="h", xlab="Tid", ylab="Y", 
     main="Realiseringar för theta = 0.6")
y_neg_ma <- arima.sim(model=list(ma=theta_neg), n = 300)
plot(y_neg_ma, type="h", xlab="Tid", ylab="Y", 
     main="Realiseringar för theta = -0.6")

plot(acf(y_pos_ma, plot = FALSE), xlab = "Lag", ylab = "Skattade ACF", main = "Skattade ACF för MA(1) med theta = 0.6") #skattning av acf 
plot(acf(y_neg_ma, plot = FALSE), xlab = "Lag", ylab = "Skattade ACF", main = "Skattade ACF för MA(1) med theta = -0.6")


teoretisk_acf_ma_pos <- ARMAacf(ma = theta_pos, lag.max = 22) #teoretisk acf

plot(teoretisk_acf_ma_pos, type="h", xlab="Lag", ylab="ACF", 
     main="Teoretisk ACF för MA(1) med theta =0.6")

teoretisk_acf_ma_neg <- ARMAacf(ma = theta_neg, lag.max = 22) #teoretisk pacf

plot(teoretisk_acf_ma_neg, type="h", xlab="Lag", ylab="ACF", 
     main="Teoretisk ACF för MA(1) med theta =-0.6")

```

Vi kan inte tyda några skillnader mellan de olika koefficienteras theta = 0.6 och theta = -0.6 inverkan på realisingarna.

Vår simulering visar en likhet med den teoretiska ACF för en MA(1) process. I teorin sjunker korrelationen skarpt vid lag 2 och förblir vid 0 vid större lag. Vår skattade ACF beter sig liknande men fluktuerar kring 0 efter andra lagget. 

Den skattade ACF med theta = -0.6 beter sig liknande, men är spegelvänd till början. 


## AR(2)

```{r ar2}

set.seed(902)

 # två reella rötter, 0.873, −0.573
phi_a <- c(0.3, 0.5)

y_phi_a <- arima.sim(model=list(ar=phi_a), n = 300)
plot(y_phi_a, type="h", xlab="Tid", ylab="Y", 
     main="Realiseringar för phi = [0.3, 0.5]")

plot(acf(y_phi_a, plot = FALSE), xlab = "Lag", ylab = "Skattade ACF", main = "Skattade ACF för AR(2) med phi = [0.3, 0.5]")


phi_b <- c(-1, -0.8)  #två komplexa rötter, 0.894 och 2.165

y_phi_b <- arima.sim(model=list(ar=phi_b), n = 300)
plot(y_phi_b, type="h", xlab="Tid", ylab="Y", 
     main="Realiseringar för phi = [-1, -0.8]")

plot(acf(y_phi_b, plot = FALSE), xlab = "Lag", ylab = "Skattade ACF", main = "Skattade ACF för AR(2) med phi = [-1, -0.8]")

phi_c <- c(1.5, -0.9) # två komplexa rötter, 0.949 och 0.658.
y_phi_c <- arima.sim(model=list(ar=phi_c), n = 300)
plot(y_phi_c, type="h", xlab="Tid", ylab="Y", 
     main="Realiseringar för phi = [1.5, -0.9]")

plot(acf(y_phi_c, plot = FALSE), xlab = "Lag", ylab = "Skattade ACF", main = "Skattade ACF för AR(2) med phi = [1.5, -0.9]")

phi_d <- c(1.2, -0.3) # två reela, 0.845 och 0.355.
y_phi_d <- arima.sim(model=list(ar=phi_d), n = 300)
plot(y_phi_d, type="h", xlab="Tid", ylab="Y", 
     main="Realiseringar för phi = [1.2, -0.3]")

plot(acf(y_phi_d, plot = FALSE), xlab = "Lag", ylab = "Skattade ACF", main = "Skattade ACF för AR(2) med phi = [1.2, -0.3]")



```

Skillnaderna mellan realiseringarna visas tydligast i hur ofta processen byter tecken, och skillnaderna mellan korrelationsfunktionerna i hur snabbt de avtar samt om de byter tecken regelbundet eller inte.

För det första koefficientparet, phi = (0.3, 0.5), är rötterna reella, 0.873 respektive −0.573. Korrelationsfunktionen avtar ungefär monotont, på ett sätt som påminner om en AR(1)-process. Realiseringen ligger kvar på samma sida om medelvärdet under flera tidpunkter i följd, alltså de byter inte tecken ofta.

Det andra paret, phi = (−1, −0.8), ger komplexa rötter, med 0.894 och 2.165. Korrelationsfunktionen har ett nästan alternerande mönster där den byter tecken efter nästan varje tidspunkt. Den avtar långsammare än första processen.

Det tredje paret, phi = (1.5, −0.9), ger också komplexa rötter, men med 0.949 och 0.658. [skriv mer] 

Det fjärde paret, phi = (1.2, −0.3), har två positiva reella rötter, 0.845 och 0.355. Vår skattad korrelationsfunktion är för det mesta positivt och avtar monotont.

Sammantaget visar resultaten att det avgörande för grundstrukturen är rötternas typ. 

## ARMA(p,q)

```{r arma}

set.seed(800)

# arma (1,1) process

theta_arma_1_1 <- c(0.8)

phi_arma_1_1 <- c(0.8)

y_arma_1_1 <- arima.sim(model=list(ar = phi_arma_1_1, ma = theta_arma_1_1), n = 300)
plot(y_arma_1_1, type="h", xlab="Tid", ylab="Y", 
     main="Realiseringar för ARMA(1,1) med phi = 0.8 och theta = 0.8")

plot(acf(y_arma_1_1, plot = FALSE), xlab = "Lag", ylab = "Skattade ACF", main = "Skattade ACF för ARMA(1,1) med phi = 0.8 och theta = 0.8")

# arma (2,1) process

theta_arma_2_1 <- c(0.8)
phi_arma_2_1 <- c(1.2, -0.3) # två reella, 0.845 och 0.355.

y_arma_2_1 <- arima.sim(model=list(ar = phi_arma_2_1, ma = theta_arma_2_1), n = 300)
plot(y_arma_2_1, type="h", xlab="Tid", ylab="Y", 
     main="Realiseringar för ARMA(2,1) med phi = 1.2, -0.3  och theta = 0.8")

plot(acf(y_arma_2_1, plot = FALSE), xlab = "Lag", ylab = "Skattade ACF", main = "Skattade ACF för ARMA(2,1) phi = 1.2, -0.3  och theta = 0.8")

theta_arma_2_1_b <- -c(0.5)

phi_arma_2_1_b <- c(-1, -0.8)  # komplexa rötter, 0.894 och 2.165

y_arma_2_1_b <- arima.sim(model=list(ar = phi_arma_2_1_b, ma = theta_arma_2_1_b), n = 300)
plot(y_arma_2_1_b, type="h", xlab="Tid", ylab="Y", 
     main="Realiseringar för ARMA(2,1) med phi = -1, -0.8 och theta = -0.5")

plot(acf(y_arma_2_1_b, plot = FALSE), xlab = "Lag", ylab = "Skattade ACF", main = "Skattade ACF för ARMA(2,1) phi = -1, -0.8  och theta = -0.5")


```

Vi utförde tre olika simuleringar av ARMA(p,q) procecesser; en ARMA(1,1) process, en ARMA(2,1) process med reella, positiva rötter och en ARMA(2,1) process med komplexa rötter.

Första processen (ARMA(1,1) med phi = 0.8 och theta = 0.8) har en avtagande och strikt positivt ACF. Detta liknar vår fjärde AR(2) process där rötterna var reella och positiva. Både phi och theta är positiva i denna ARMA(1,1) process vilket kan förklara likheterna mellan processerna.

Andra processen (ARMA(2,1) med phi = 1.2, -0.3 och theta = 0.8 ) har två reella och positiva rötter samt en positiv theta-värde. Processen liknar den föregående processen och är strikt positiv samt monotont avtagande.

Tredje processen, som är ARMA(2,1) med phi = -1, -0.8 och theta = -0.5, har en negativ theta och phi med komplexa rötter där den andra roten är mycket större än den första. Här ser realiseringar annorlunda ut jämfört med de första två processerna; de har alternerande tecken precis som våra tidigare AR(2) processer med komplexa rötter. ACF:en alternerar i tecken också och är inte längre monotont avtagande.

*(sammanfatta skillnaderna?)* Dessa tre processer ger inte tillräckligt med information för oss att dra några tydliga slutsatser, men vi kan påstå att rötterna från AR-delen av en ARMA(p,q) process är fortfarande väsentliga när det gäller att avgöra en grundstruktur av en process.


# Trendanalys med hjälp av tidsdifferensbildning




# AI statement


